臺灣高等法院高雄分院刑事判決　　　　 96年度上易字第579號
上　訴　人　臺灣屏東地方法院檢察署檢察官
被　　　告　乙○○
上列上訴人因被告重利案件，不服臺灣屏東地方法院95年度易字
第723 號中華民國96年4 月17日第一審判決（起訴案號：臺灣屏
東地方法院檢察署95年度偵字第3698號），提起上訴，本院判決
如下：
    主  文
原判決撤銷。
乙○○乘他人急迫，貸以金錢，而取得與原本顯不相當之重利，
處拘役伍拾日，減為拘役貳拾伍日，如易科罰金，以新臺幣玖佰
元即銀元佰元折算壹日。
    事  實
一、乙○○基於重利之犯意，於民國95年1 月7 日晚上8 時許，
    在其屏東縣麟洛鄉○○村○○路139 號住處，乘甲○○急迫
    需錢過年無處借款之機會，貸放新臺幣（下同）3 萬元予甲
    ○○，實際付款24,000元，預扣一個月利息6,000 元，並約
    定甲○○每日需清償1,000 元，30日清償完畢，而收取年利
    率百分之240 與原本顯不相當之重利（借款30,000元，一個
    月利息6,000 元，一年利息72,000元，年利率為240 ％），
    甲○○並於95年1 月7 日簽發面額6 萬元之本票，於95年1
    月9 日簽發面額3 萬元之借據予乙○○作為擔保。嗣甲○○
    於95年5 月30日向警方報案，員警於95年6 月14日上午8 時
    50分許，持臺灣屏東地方法院核發之搜索票，在乙○○上開
    住處搜索扣得甲○○所簽發之6 萬元本票及3 萬元借據各1
    張而查獲上情。
二、案經屏東縣警察局內埔分局報告臺灣屏東地方法院檢察署檢
    察官偵查起訴。
    理  由
一、證據能力方面：
  (一)按被告以外之人於檢察事務官、司法警察官或司法警察調查
    中所為之陳述，與審判中不符時，其先前之陳述具有較可信
    之特別情況，且為證明犯罪事實存否所必要者，得為證據。
    刑事訴訟法第159 條之2 定有明文。本件證人即被害人甲○
    ○於警詢中所為之陳述，與其於原審法院審理中之陳述不符
    （詳如後述），本院審酌上開警詢筆錄作成時，較無人情施
    壓或干擾，且與卷內所附本票、借據所載內容較符合，應認
    為其先前於警詢中之陳述具有較可信之特別情況，且為證明
    犯罪事實存否所必要，得為證據。
  (二)證人甲○○於檢察官偵查中所為之陳述，已依法具結，其並
    於原審法院到庭作證，經被告行使詰問權，證人未曾提及檢
    察官在偵查時有不法取供之情形，被告亦未釋明上開陳述有
    顯不可信之情況，依刑事訴訟法第159 條之1 第2 項規定，
    證人甲○○於偵查中之證言具有證據能力。
二、實體方面：
    訊據被告乙○○固坦承有於前開時地借款予甲○○之事實不
    諱，惟矢口否認有何重利犯行，辯稱：甲○○先向我借2 次
    錢，每次各3,000 元，第3 次借3 萬元，扣掉先前積欠的6,
    000 元，我給他24,000元，之後我又幫甲○○付交保金額3
    萬元，所以甲○○共欠我6 萬元，我沒有收甲○○一毛錢利
    息云云。然查：
  (一)被害人甲○○於95年1 月7 日，在被告上開住處，向被告借
    款3 萬元，被告實際交付24,000元，甲○○並交付發票日為
    95年1 月7 日面額6 萬元之本票1 張及日期為95年1 月9 日
    之3 萬元借據1 張予被告作為擔保等情，業據被告供認不諱
    ，並據證人即被害人甲○○於偵查及原審證述屬實，並有甲
    ○○簽發之本票及借據各1 張附卷可稽，此部分堪信為真實
    。
  (二)被告否認向被害人甲○○收取利息，並以前揭情詞置辯，被
    害人甲○○於偵查及原審亦到庭附和其詞。惟被害人甲○○
    於警詢中係指訴：我向被告借3 萬元，實拿24,000元，每日
    還1,000 元，還30天共3 萬元等語甚明，被害人於警詢並未
    提及有另向被告借款6,000 元及交保金3 萬元之事。而被告
    於警詢及檢察官第1 次偵查中均供稱：甲○○向我借3 萬元
    ，我拿給甲○○3 萬元，連交保金3 萬元，共6 萬元云云，
    並未提及被害人先前另向其借款6,000 元，而於借款3 萬元
    時先予清償扣除一事；嗣於檢察官第2 次偵詢及法院審理中
    始改為如前所示之辯詞，被告所辯不一，非無疑問。設若被
    告嗣後所辯前揭情詞屬實，則被害人應係積欠被告54,000元
    ，並非6 萬元，亦非3 萬元，而被害人簽發予被告之本票面
    額為6 萬元，借據則為3 萬元，均與被告所稱之借款額度不
    符，實難令人採信。再被告係於95年1 月12日向臺灣屏東地
    方法院檢察署繳納甲○○違反槍砲彈藥刀械管制條例案件刑
    事保證金3 萬元，有臺灣屏東地方法院檢察署刑事保證金收
    據在卷可參，顯然在甲○○於95年1 月7 日簽發上開6 萬元
    本票予被告之後，足證甲○○交付該6 萬元本票予被告時，
    尚未有該筆3 萬元交保金借款存在。
  (三)被害人甲○○於原審法院作證時，雖附和被告前開辯詞，惟
    其對於6,000 元借款之次數及金額證詞反覆不一，對於
    6,000 元、3 萬元借款及3 萬元交保金之借款時間先後順序
    則證稱「不太清楚」，應係避重就輕之詞，尚難盡信。參以
    被告借款予被害人，若未收取分文利息，衡諸常情，被害人
    對被告應係感激不已，實無向警方報案之可能。被害人於偵
    查及原審雖翻異前詞，惟本院綜合前開事證，認其於警詢中
    之陳述與卷內所附本票及借據所載相合，且被告所辯有諸多
    不合理之處，而認為被害人於警詢中之指訴應屬真實可信，
    其於偵審中之陳述應係迴護被告之詞，委無可信。
  (四)被害人向被告借款3 萬元之原因，據其於警詢中陳稱：因為
    農曆春節要到了，外面欠朋友的錢，朋友在要，所以沒有辦
    法下，才會向被告借高利貸等語，則被告應係在被害人急迫
    之情形下而貸予3 萬元，應可認定。又被告借款3 萬元予被
    害人，卻預扣一個月之利息6,000 元，則被告向被害人收取
    之利息已高達年利率百分之240 ，超過民法第205 條所定法
    定週年利率百分之20甚多，被告取得與原本顯不相當之重利
    甚明。公訴意旨認被告實際借款24,000元，而收取一個月利
    息6,000 元，相當於年利率為300 ％之重利，尚有誤會。
  (五)綜上所述，被告前開所辯，核係卸責之詞，不足採信，被告
    前開犯行洵堪認定。
三、核被告所為，係犯刑法第344 條之重利罪。查被告行為後，
    刑法業於94年2 月2 日修正公布，並於95年7 月1 日施行，
    修正前刑法第41條第1 項前段規定：「犯最重本刑為5 年以
    下有期徒刑以下之刑之罪，而受6 個月以下有期徒刑或拘役
    之宣告，因身體、教育、職業、家庭之關係或其他正當事由
    ，執行顯有困難者，得以1 元以上3 元以下折算一日，易科
    罰金。」，又被告行為時之易科罰金折算標準，修正前罰金
    罰鍰提高標準條例第2 條前段（現已刪除）規定，就其原定
    數額提高為100 倍折算1 日，則本件被告行為時之易科罰金
    折算標準，應以銀元300 元折算1 日，經折算為新臺幣後，
    應以新臺幣900 元折算為1 日。惟95年7 月1 日修正公布施
    行之刑法第41條第1 項前段則規定：「犯最重本刑為五年以
    下有期徒刑以下之刑之罪，而受六個月以下有期徒刑或拘役
    之宣告者，得以新臺幣一千元、二千元或三千元折算一日，
    易科罰金。」比較修正前後之易科罰金折算標準，以95年7
    月1 日修正公布施行前之規定，較有利於被告，應依刑法第
    2 條第1 項前段，適用修正前刑法第41條第1 項前段規定，
    定其折算標準。
四、被告犯罪事證明確，原審法院未查，遽為無罪之諭知，自有
    未當。檢察官上訴意旨執此指摘原判決不當，為有理由，應
    由本院撤銷原判決，另為有罪之諭知。爰審酌被告利用被害
    人急迫之機會而貸予金錢，並取得重利，非但未憐恤貧困及
    發揮人類互助之精神，反而從中剝削，欺壓貧窮，有失厚道
    ，犯罪後否認犯行，飾詞狡卸，態度欠佳，惟念其重利所得
    僅6,000 元，犯罪情節尚輕，對被害人造成之損害非重等一
    切情狀，量處拘役50日，又被告犯罪時間在96年4 月24日以
    前，應依中華民國96年罪犯減刑條例第2 條第1 項第3 款規
    定減為拘役25日，並依修正前刑法第41條第1 項規定諭知易
    科罰金之折算標準，以資警惕。
據上論結，應依刑事訴訟法第369 條第1 項前段、第364 條、第
299 條第1 項前段，刑法第2 條第1 項前段、第344 條，修正前
刑法第41條第1 項前段，修正前罰金罰鍰提高標準條例第1 條前
段、第2 條，中華民國96年罪犯減刑條例第2 條第1 項第3 款、
第7 條、第9 條，現行法規所定貨幣單位折算新臺幣條例第2 條
，判決如主文。
本案經檢察官方娜蓉到庭執行職務。
中　　華　　民　　國　　96　　年　　7 　　月　　27　　日
                  刑事第九庭    審判長法  官  翁慶珍
                                      法  官  陳  箐
                                      法  官  范惠瑩
以上正本證明與原本無異。
不得上訴。
中　　華　　民　　國　　96　　年　　7 　　月　　27　　日
                                      書記官  吳華榮
附錄本件判決論罪科刑法條：
刑法第344 條
乘他人急迫、輕率或無經驗貸以金錢或其他物品，而取得與原本
顯不相當之重利者，處1 年以下有期徒刑、拘役或科或併科1 千
元以下罰金。
